臺灣板橋地方法院刑事判決　　　　　　 99年度簡上字第782號
上　訴　人　
即　被　告　陳永漢
上列上訴人即被告因詐欺案件，不服本院中華民國99年5 月25日
99年度簡字第2096號第一審簡易判決（聲請簡易判決處刑案號：
臺灣板橋地方法院檢察署99年度偵字第952 號、併辦案號：臺灣
基隆地方法院檢察署99年度偵字第2245號），提起上訴，檢察官
移送併辦（臺灣桃園地方法院檢察署99年度偵字第15424 號），
本院管轄之第二審合議庭判決如下：
    主  文
原判決撤銷。
陳永漢幫助犯詐欺取財罪，處有期徒刑肆月，如易科罰金，以新
臺幣壹仟元折算壹日。
    事  實
一、陳永漢明知提供金融帳戶提款卡、提款密碼等物予陌生人士
    使用，有可能遭不法利用，以利他人遂行財產犯罪（包括詐
    欺取財）之目的，竟以縱使有人持其金融帳戶作為詐欺取財
    之犯罪工具，亦不違背其本意之幫助犯意，於民國98年10月
    11日前之98年10月間某日，在不詳地點，將其在中國信託商
    業銀行（下稱中國信託銀行）中和分行（址設新北市○○區
    ○○路66號1 樓）開設之帳號000000000000號帳戶及在國泰
    世華商業銀行（下稱國泰世華銀行）永貞分行（址設新北市
    ○○區○○路1 段225 號）開設之帳號000000000000號帳戶
    之提款卡及提款密碼（檢察官聲請簡易判決處刑書贅載「存
    摺」，應予更正），提供予真實姓名、年籍不詳之成年人使
    用。上開取得陳永漢中國信託銀行及國泰世華銀行帳戶提款
    卡、提款密碼之人及其所屬之詐騙集團成員，即於如附表所
    示之時間，撥打如附表所示黃于玲等人之電話，以如附表所
    示之詐術詐騙黃于玲等人，致其等均陷於錯誤，而依詐騙集
    團成員之指示，分別匯款至陳永漢前開銀行帳戶內（匯款之
    金額、帳戶詳如附表所示）。嗣因黃于玲等人察覺有異而報
    警處理，始循線查悉上情。
二、案經臺北縣（現改制為新北市，以下同）政府警察局永和分
    局移請臺灣板橋地方法院檢察署檢察官偵查後聲請簡易判決
    處刑，暨臺東縣警察局臺東分局報告臺灣臺東地方法院檢察
    署呈請臺灣高等法院檢察署核轉臺灣基隆地方法院檢察署檢
    察官偵查後移送併辦，及臺北縣政府警察局中和第二分局移
    送臺灣基隆地方法院檢察署呈請臺灣高等法院檢察署核轉臺
    灣桃園地方法院檢察署檢察官偵查後移送併辦。
    理  由
一、訊據上訴人即被告陳永漢固坦承曾申辦上開中國信託銀行及
    國泰世華銀行帳戶，惟矢口否認有何幫助詐欺取財之犯行，
    辯稱：伊上開2 個帳戶的提款卡都放在1 個名片夾裡，密碼
    則寫在1 張紙條上，也放在名片夾的夾層裡，該名片夾於98
    年10月間在臺北市某處遺失了，因為伊有好幾張提款卡，每
    張密碼都不一樣，怕忘記密碼，所以寫下來，伊沒有將上開
    帳戶的提款卡、提款密碼交給他人使用，沒有幫助詐欺取財
    云云。經查：
  (一)程序方面：
    證人黃于玲、陳郁蕙、葉俊鴻、史倍思、陳逸榛於警詢所述
    ，均屬被告以外之人於審判外之言詞陳述，而公訴人及被告
    就上開言詞陳述，於本院調查證據時知有刑事訴訟法第159
    條第1 項不得為證據之情形，均未於言詞辯論終結前聲明異
    議，視為同意作為證據，本院審酌該等言詞陳述作成之情形
    均屬正常，並無何違背法定程序或不當之情形，且與待證事
    實相關，認適當作為證據，故上開言詞陳述依刑事訴訟法第
    159 條之5 之規定，均具有證據能力。
  (二)實體方面：
  1.黃于玲等如附表所示之4 人先後於如附表所示時間，接獲不
    詳人士來電詐騙（詐騙方式詳如附表所示），致分別陷於錯
    誤，將如附表所示之款項匯入被告上開中國信託銀行或國泰
    世華銀行帳戶內，因而受有損失之事實，業據證人即被害人
    黃于玲、陳郁蕙、葉俊鴻、史倍思及證人陳逸榛於警詢時分
    別證述明確，並有被告上開中國信託銀行帳戶開戶資料暨歷
    史交易查詢明細表、國泰世華銀行帳戶開戶資料暨交易明細
    、對帳單各1 份、自動櫃員機交易明細表6 份附卷可稽，足
    認被告所有之上開2 個銀行帳戶均遭不詳人士作為向前開各
    被害人詐欺取財所用之匯款帳戶。
  2.被告雖辯稱：伊並未將上開2 個帳戶的提款卡及提款密碼交
    給他人使用，而是將該2 張提款卡放在1 個名片夾裡，密碼
    則寫在1 張紙條上，也放在該名片夾的夾層裡，該名片夾於
    98年10月間在臺北市某處遺失了云云。惟依常情論，稍有常
    識或社會經驗，平時會使用提款卡之人，均知持有帳戶之提
    款卡並知悉提款卡之密碼後，即可利用提款卡任意自帳戶提
    領現款，故一般人均會將提款卡與密碼分別存放，以防止同
    時遺失而遭盜領之風險，而由被告上開中國信託銀行及國泰
    世華銀行帳戶開戶資料、交易明細等資料觀之，其係於96年
    10月2 日、97年8 月25日先後開設上開中國信託銀行及國泰
    世華銀行帳戶，並曾有多次使用提款卡提款之紀錄，又非年
    邁而記憶力欠佳之人，竟將提款密碼寫在紙條上，並與提款
    卡置放於同一處，已與常情有違。況自實施詐騙之人角度審
    酌，渠等既知以他人之帳戶掩飾犯罪所得，當係聰明狡詐之
    徒，而非智商愚昧之人，渠等當知社會正常之人如其帳戶存
    摺、提款卡遺失或遭竊，為防止拾得或竊得存摺、提款卡之
    人盜領其存款或使用其帳戶，必於發現後立即向金融機構辦
    理掛失止付，於掛失止付後，渠等即無法以拾得或竊得之存
    摺、提款卡提領該帳戶內之存款；渠等如以此等帳戶作為犯
    罪工具，則在向他人詐騙，並令被害人將款項匯入該帳戶後
    ，極有可能會因帳戶所有人掛失止付而無法領取款項。故實
    施詐騙之人為能確實取得詐得之款項，應無選擇使用此種因
    拾獲或竊取之帳戶作為詐欺取財所用帳戶之可能。是被告辯
    稱其帳戶係遺失而被他人使用云云，顯有重大悖於常情之處
    ，殊不足採，其確有將上開2 個銀行帳戶之提款卡及提款密
    碼提供予真實姓名、年籍不詳之成年人使用，以遂行詐欺取
    財犯行乙節，已足認定。
  3.一般人至金融機構申請開立帳戶，其目的不外乎利用該帳戶
    作存、提款、轉帳等財產之金錢支配處分，故對於帳戶印章
    及金融機構發給之存摺、提款卡、提款密碼等物品、資料，
    無不妥為保存，以防遺失或被盜用，損及個人財產權益，並
    遭濫用為財產犯罪之工具。且個人帳戶之提款卡及提款密碼
    ，專有性甚高，更非一般自由流通使用之物，縱需交他人使
    用，亦必基於信賴關係或特殊事由，自不可能隨意交予不熟
    識之人任意使用。又現今犯罪集團或不法份子為掩飾其不法
    獲利行徑，避免執法人員之追究處罰，經常誘使一般民眾提
    供金融機構帳戶提款卡等資料，渠等再以此帳戶供作對外詐
    騙或其他各種財產犯罪之不法用途使用，業經電視新聞及報
    章雜誌等大眾傳播媒體多所報導，政府亦極力宣導，期使民
    眾注意防範，況以現在金融機構開戶手續之簡便，需用者儘
    可自行申請，是苟有不熟識之人欲借用帳戶使用，以供資金
    流通，一般人本於生活經驗及認識，足以懷疑需用者，係基
    於隱瞞資金流向或行為人身份之不法目的，與利用他人之金
    融機構帳戶為犯罪工具有關。按刑法上之故意，可分為直接
    故意與不確定故意（間接故意），所謂「不確定故意」，係
    指行為人對於構成犯罪之事實，預見其發生而其發生並不違
    背其本意者，刑法第13條第2 項定有明文。被告明知金融機
    構帳戶係個人理財之重要工具，且關係個人財產、信用之表
    徵，不能隨意交予他人使用，被告係有正常辨識能力之人，
    對於他人會持其所提供之銀行帳戶進行犯罪應有所預知，其
    竟將其所開設之帳戶供人使用，對於他人持用犯罪之事實，
    自不違背其本意，足見被告有幫助他人利用其帳戶犯罪之不
    確定故意，應無疑義，被告主觀上有幫助詐欺取財之故意甚
    明。本件事證明確，被告犯行已堪認定。
二、按刑法上之幫助犯，係對於犯罪與正犯有共同之認識，而以
    幫助之意思，對於正犯資以助力，而未參與實施犯罪之行為
    者而言（最高法院75年度台上字第1509號、88年度台上字第
    1270號判決意旨參照）；是以，如未參與實施犯罪構成要件
    之行為，且係出於幫助之意思提供助力，即屬幫助犯，而非
    共同正犯。本件被告提供上開銀行之帳戶予不詳姓名、年籍
    之成年人，作為實施詐欺取財之犯罪工具，其單純提供帳戶
    供人使用之行為，並不等同於向各被害人施以欺罔之詐術行
    為，且亦無證據證明被告有參與詐欺取財犯行之構成要件行
    為，或與該實施詐欺取財犯行之不詳姓名、年籍之人有詐欺
    取財之犯意聯絡，是被告提供帳戶供人使用之行為，對於該
    不詳姓名、年籍之人遂行詐欺取財犯行，資以助力，揆諸上
    開判決意旨，核被告所為，係犯刑法第30條第1 項前段、第
    339 條第1 項之幫助詐欺取財罪。被告以1 個提供帳戶之行
    為，提供2 個銀行帳戶，幫助前開不詳姓名、年籍之人犯4
    次詐欺取財罪，觸犯構成要件相同之罪名，為同種想像競合
    犯，應從一重之幫助詐欺取財罪論處。被告幫助他人犯前開
    詐欺取財罪，應依刑法第30條第2 項之規定，按正犯之刑減
    輕之。另檢察官移送併辦部分之犯罪事實（即如附表編號1
    、2 所示被害人黃于玲、陳郁蕙部分）雖未經檢察官聲請簡
    易判決處刑，惟與業經聲請簡易判決處刑之犯罪事實（即如
    附表編號3 、4 所示被害人葉俊鴻、史倍思部分）有想像競
    合犯之裁判上一罪關係，已如前述，自為聲請簡易判決處刑
    效力所及，本院應併予審理，附此敘明。
三、原審以被告關於如附表編號2 、3 、4 所示之幫助詐欺取財
    犯行部分犯罪事證明確，予以論罪科刑，固非無見，惟查：
    (一)按刑法第47條第1 項所謂之「受有期徒刑之執行完畢」，
    就數罪併罰案件，係指所定之執行刑，執行完畢而言，如於
    定執行刑之前，因有一部分犯罪先確定，形式上予以執行，
    仍應依刑法規定定其應執行之刑，俟檢察官指揮執行「應執
    行刑」時，再就形式上已執行部分予以折抵，不能謂先確定
    之罪已執行完畢（最高法院96年度台非字第33號判決意旨參
    照）。經查，被告曾因於94年間犯竊盜案件，經臺灣臺北地
    方法院以94年度簡字第2475號判處有期徒刑3 月，於94年11
    月28日確定，95年3 月7 日易科罰金（下稱前案）。另因於
    91年間犯妨害性自主案件，經臺灣高等法院以97年度重上更
    三字第183 號判處有期徒刑1 年2 月，減為有期徒刑7 月，
    並應於刑之執行前，令入相當處所施以治療，其期間至治癒
    為止，但最長不得逾3 年，復經最高法院於98年3 月26日以
    98年度台上字第1647號駁回上訴確定（下稱後案），嗣被告
    於98年12月2 日入監執行後案之刑前治療（保安處分），目
    前仍在執行該保安處分，尚未開始執行刑期（有期徒刑7 月
    ），此有臺灣高等法院被告前案紀錄表在卷可參，則被告上
    開2 案件自應定其應執行刑（惟檢察官尚未聲請就該2 案件
    定應執行刑），其於定應執行刑後須先折抵前案形式上已於
    95年3 月7 日執行完畢之有期徒刑3 月後，以所餘刑期執行
    完畢之日，作為上開2 案件執行完畢之日，是被告於犯本件
    犯行前，上揭後案部分既尚未開始執行，上開2 案件即均未
    執行完畢，其本件犯行自非屬受有期徒刑之執行完畢後，5
    年內故意再犯者，無從依刑法第47條第1 項規定論以累犯。
    是原審誤認被告本件犯行應論以累犯並加重其刑，尚有未合
    。(二)本件被告關於如附表編號1 所示之幫助詐欺取財犯行，
    亦為檢察官聲請簡易判決處刑效力所及，已如前述，原審未
    及併審被告該部分之犯行，亦有未合。故被告以其並無幫助
    詐欺取財犯行為由提起上訴，指摘原判決不當，雖無理由，
    然原判決既有前述之瑕疵，自應由本院予以撤銷改判。爰審
    酌被告提供銀行帳戶供他人使用，以逃避犯罪之查緝，破壞
    社會治安及有礙金融秩序，助長犯罪歪風，並增加追緝犯罪
    及被害人尋求救濟之困難，行為實有不當，及其犯罪之目的
    、手段、所生危害、犯後態度、被害人所受損失等一切情狀
    ，量處如主文第2 項所示之刑，並諭知易科罰金之折算標準
    ，以資懲儆。又本件雖係由被告提起上訴，但因原審有前開
    誤認適用累犯規定及漏未併予審酌被告關於如附表編號1 所
    示犯行之情形，致適用法條不當，而經本院上訴審合議庭撤
    銷原判決，依刑事訴訟法第370 條但書規定，自得諭知較重
    於原審判決之刑，附此敘明。
據上論斷，依刑事訴訟法第455 條之1 第1 項、第3 項、第369
條第1 項前段、第364 條、第299 條第1 項前段，刑法第339 條
第1 項、第55條、第30條第1 項前段、第2 項、第41條第1 項前
段，刑法施行法第1 條之1 ，判決如主文。
本案經檢察官李美金到庭執行職務。
中    華    民    國   100    年    1     月    7     日
                刑事第十八庭  審判長法  官  楊仲農
                                    法  官  謝梨敏
                                    法  官  楊筑婷
以上正本證明與原本無異。
不得上訴。
中    華    民    國   100    年    1     月    7     日
                                    書記官  傅淑芳
┌─────────────────────────────────────────┐
│附表（金額：新臺幣）                                                              │
├──┬───┬──────┬────────┬──────┬────┬──────┤
│編號│被害人│  詐騙時間  │    詐騙方式    │  匯款時間  │匯款金額│  匯入帳戶  │
├──┼───┼──────┼────────┼──────┼────┼──────┤
│1   │黃于玲│98年10月11日│佯稱黃于玲先前網│(1)98年10月11│(1)30,000│陳永漢之中國│
│    │      │15時8 分許  │路購物之交易發生│日18時45分許│元      │信託銀行中和│
│    │      │            │錯誤，恐遭按月扣│(2)同上      │(2)24,000│分行帳號1535│
│    │      │            │款，需至自動櫃員│            │元      │00000000號帳│
│    │      │            │機依指示操作以便│            │匯款2 筆│戶          │
│    │      │            │止付云云        │            │共計54,0│            │
│    │      │            │                │            │00元    │            │
├──┼───┼──────┼────────┼──────┼────┼──────┤
│2   │陳郁蕙│98年10月11日│佯稱陳郁蕙先前網│(1)98年10月11│(1)30,000│同上        │
│    │      │16時11分許  │路購物之交易發生│日17時58分許│元      │            │
│    │      │            │錯誤，恐遭按月扣│(2)98年10月11│(2)26,000│            │
│    │      │            │款，需將款項存到│日18時4 分許│元      │            │
│    │      │            │指定之安全帳戶云│(3)98年10月11│(3)4,000 │            │
│    │      │            │云              │日18時6 分許│元      │            │
│    │      │            │                │(4)98年10月11│(4)1,000 │            │
│    │      │            │                │日18時10分許│元      │            │
│    │      │            │                │            │匯款4 筆│            │
│    │      │            │                │            │共計61,0│            │
│    │      │            │                │            │00元    │            │
├──┼───┼──────┼────────┼──────┼────┼──────┤
│3   │葉俊鴻│98年10月11日│佯稱葉俊鴻先前網│98年10月11日│24,123元│陳永漢之國泰│
│    │      │17時40分許  │路購物之交易發生│19時13分許  │        │世華銀行永貞│
│    │      │            │錯誤，恐遭按月扣│            │        │分行帳號2735│
│    │      │            │款，需至自動櫃員│            │        │00000000號帳│
│    │      │            │機依指示操作以便│            │        │戶          │
│    │      │            │止付云云        │            │        │            │
├──┼───┼──────┼────────┼──────┼────┼──────┤
│4   │史倍思│98年10月11日│佯稱史倍思友人陳│98年10月11日│7,234元 │同上        │
│    │      │19時50分許前│逸榛先前網路購物│19時50分許  │        │            │
│    │      │之某時      │之交易發生錯誤，│            │        │            │
│    │      │            │恐遭按月扣款，需│            │        │            │
│    │      │            │至自動櫃員機依指│            │        │            │
│    │      │            │示操作以便取消云│            │        │            │
│    │      │            │云              │            │        │            │
└──┴───┴──────┴────────┴──────┴────┴──────┘
附錄本案論罪科刑法條：
中華民國刑法第339條第1項
意圖為自己或第三人不法之所有，以詐術使人將本人或第三人之
物交付者，處5 年以下有期徒刑、拘役或科或併科1 千元以下罰
金。